【裁判字號】    88,簡上,115
【裁判日期】    900829
【裁判案由】    違反能源管理法
【裁判全文】
臺灣高雄地方法院刑事判決                        八十八年度簡上字第一一五號
    上訴人即被告  甲○○
右列上訴人因違反能源法案件，不服本院鳳山簡易庭八十八年度鳳簡字第四二一號，
中華民國八十八年八月十七日第一審簡易判決（台灣高雄地方法院檢察署聲請簡易判
決處刑案號：八十八年度偵字第一三八六六號），提起上訴及移送併辦（同署八十八
年度偵字第二一七九０、二五０九六、二六一四三、二六四六九號），本院判決如左
：
    主  文
原判決撤銷。
甲○○共同連續隱匿公務員職務上委託第三人掌管之物品，處有期徒刑壹年貳月。扣
案之柴油肆仟零貳拾陸公升、加油機（含加油馬達）壹組、油槽肆個、加油槍壹支、
監視器壹組、計算機貳台、二聯複寫用估價單（未用）玖本、（已用）本、加油帳
單拾玖張、加油簽單貳張、電腦主機壹台、磁片拾片及販油所得新台幣伍萬玖仟貳佰
零柒元，均沒收。
    事  實
一、甲○○明知柴油係經中央主管機關指定為能源之產品，非經許可，不得經營銷售
    業務，仍未經中央主管機關行政院經濟部之許可，於左列時、地，從事如下之油
    品銷售及隱匿公務員職務上委託第三人掌管之物品等行為：
    （一）甲○○自民國八十八年五月二十日起，在高雄縣仁武鄉○○○街七號旁之
          停車場，設置加油站，向年籍不詳綽號「黑人」之男子以每公升新台幣（
          下同）七點五元之價格販入柴油後，再以每公升八元之價格銷售予不特定
          之人。嗣於八十八年五月二十四日十七時三十五分許，在上開地點，適姜
          炎良正替連吉明所駕駛之車牌號碼ＪＬ－五九二號曳引車時，為高雄縣警
          察局鳳山分局員警當場查獲，並扣得其所有如附表編號一所示之柴油二萬
          二千公升、油槽四座、加油槍一支、加油機一組（含加油馬達）、監視器
          一組、帳單十三張等物，上開扣案物品，除帳單十三張外，餘則由高雄縣
          警察局鳳山分局員警交由甲○○保管。
    （二）甲○○於受委託保管期間內之某時，再承上開銷售油品之犯意，並基於隱
          匿公務員職務上委託第三人掌管物品之概括犯意，竟仍繼續向年籍不詳之
          綽號「黑人」之男子以每公升八點三元之價格購入不詳數量之柴油，混入
          原由渠保管之二萬二千公升柴油中，並利用前開由高雄縣警察局鳳山分局
          交予渠保管之油槽、加油機一組及加油槍一支等物，在上址以每公升八點
          六元之價格銷售予不特定之人。嗣於八十八年八月五日十五時三十分許，
          適甲○○正替謝文益所駕駛之車牌號碼ＸＮ－０五七號聯結車加油時，為
          高雄縣警察局鳳山分局員警當場查獲，並扣得如附表編號二所示之柴油三
          千七百公升、貨櫃油槽一個、加油機一組（含加油馬達）、加油槍一支（
          油槽、加油機及加油槍與附表所示編號一所列之物係屬同一）及加油帳單
          六張，而上開柴油三千七百公升、貨櫃油槽一個、加油機一組及加油槍一
          支，則由高雄縣警察局鳳山分局委由甲○○保管。
    （三）甲○○於受委託保管期間內之某時，竟繼續向年籍不詳之綽號「黑人」之
          男子，以每公升八點三元之價格購入不詳數量之柴油，混入原由渠保管之
          三千七百公升柴油中，並利用前開由高雄縣警察局鳳山分局交予渠保管之
          油槽、加油機一組及加油槍一支等物，在上址以每公升八點八元之價格，
          出賣予不特定之人，同時以每月三萬元之代價僱用知情之房天來（另案被
          告，業經台灣高等法院高雄分院以八十九年度上訴字第一四一０號刑事判
          決確定）負責加油之工作。嗣於八十八年八月十八日下午四時許，房天來
          在上址為王勇信、林紹原所駕駛車牌ＩＷ－一三二號大貨車加油時，為高
          雄縣警察局岡山分局員警當場查獲，並扣得如附表所示編號三之柴油一萬
          六千五百九十公升、監視系統一組、加油機一組（含加油馬達）、計算機
          二台、油槽一個（以上各扣押物，除柴油外，與附表編號一所列之物係屬
          同一）、未用二聯複寫估價單九本、已用之二聯複寫估價單三本及販賣柴
          油所得六百六十九元。而上開監視系統、加油機（含加油馬達）、計算機
          、油槽及柴油，則由高雄縣警察局岡山分局委由房天來保管。
    （四）甲○○夥同房天來，共同再承上開銷售油品之犯意，並共同基於隱匿公務
          員職務上委託第三人掌管物品之概括犯意，於房天來受託保管右開扣押物
          期間，竟由甲○○繼續向年籍不詳之男子，以每公升八點五元之價格購入
          不詳數量之柴油，混入原由其保管之一萬六千五百九十公升柴油中，並利
          用前開由高雄縣警察局岡山分局交予其保管之加油機、油槽等物，在上址
          ，以每公升八點八元之價格銷售予不特定之人，嗣於八十八年九月二日下
          午一時四十五分許，房天來在上址為柯春祈所駕駛車牌ＩＳ－七○三號大
          貨車加油時，為高雄縣警察局員警查獲，而房天來先前亦為潘建龍所駕駛
          車牌ＸＪ－二八○號曳引車加油，為警在路上攔檢潘建龍循線查獲上情，
          並在上址，扣得如附表所示編號四之柴油一萬七千公升、加油槍機組一個
          、儲油槽一個（以上各扣押物，除柴油外，與附表編號一所列之物係屬同
          一）及銷售柴油所得四千七百零八元。而上開柴油、加油機組、油槽，則
          由高雄縣警察局委由房天來保管。
    （五）甲○○與房天來，再承前之犯意，於房天來受委託保管右開扣押物期間內
          之某時，竟仍由甲○○繼續向年籍不詳綽號「黑人」之人，以每公升八元
          之價格購入不詳數量之柴油，混入原由房天來保管之一萬七千公升柴油中
          ，並利用前開由高雄縣警察局再交房天來保管之加油槍機組、儲油槽，在
          上址，以每公升八點五元之價格銷售予不特定之人，嗣於八十八年九月十
          六日晚上九時十分許，房天來在上址為司機李昶所駕車牌ＩＫ－六五八號
          曳引車加油時，又為高雄縣警察局員警當場查獲，並扣得甲○○所有如附
          表所示編號五之柴油五萬八千三百六十公升、加油機一台（含加油馬達）
          、加油槍一支、油槽四個（以上各扣押物，除柴油外，與附表編號一所列
          之物係屬同一）、電腦主機一台、紀錄販油名細之磁片十片，及銷售柴油
          所得一千八百三十元。而上開柴油、加油機（含加油馬達）、油槍則由高
          雄縣警察局委由房天來保管。至此房天來畏而不敢受僱，悉將託管之扣押
          物交付甲○○保管。
    （六）甲○○於保管右開扣押物期間內，復承前銷售油品及基於隱匿公務員職務
          上委託第三人掌管物品之概括之犯意，仍繼續向年籍不詳綽號「黑人」之
          男子，以每公升八點三元之價購入不詳數量之柴油，混入右開委託保管之
          五萬八千三百六十公升柴油中，並利用前開由高雄縣警察局交予保管之加
          油設備，在上址以每公升八點八元之價格，出賣予不特定之人，同時自八
          十八年十月一日起以每月三萬五千元之代價僱用邱文永（另案被告，業經
          本院以八十九年度訴字第四三八號刑事判決確定）負責加油之工作。嗣於
          八十八年十月二十二日晚上八時許，邱文永在上址為阮明精所駕駛車牌Ｘ
          Ｆ－二四一號曳引車加油時，為警當場查獲，並扣得甲○○所有之柴油四
          千零二十六公升、貨櫃油槽、加油機（含加油馬達）一台、加油槍一支、
          、監視器一組（以上各扣押物，除柴油外，與附表編號一所列之物係屬同
          一）、售油所得五萬二千元、加油簽單二張。
二、案經高雄縣警察局及高雄縣警察局鳳山分局、岡山分局分別移送灣高雄地方法院
    檢察署檢察官偵查後聲請簡易判決處刑暨移送併案審理。
    理  由
一、訊據被告甲○○固對右揭事實（一）、（二）、（五）、（六）銷售柴油之事實
    坦承不諱，惟矢口否認有將交付保管之油品再行銷售及右揭事實（三）、（四）
    之犯行，辯稱：八十八年八月十八日及八十八年九月二日房天來被查獲販賣油品
    〈即右揭事實（三）、（四）〉伊不知道，伊沒有僱用房天來，那些東西本來是
    伊的，後來房天來說他要做，所以東西就盤給他，但是伊沒有拿他錢，後來他被
    抓到後就不承認了；伊也沒有把查扣交伊保管之柴油再行販賣，交伊保管之柴油
    伊都存置於高雄縣鳳仁路與水管路交叉口附近之空地云云。然查，右揭事實（三
    ）、（四）之事實，業據另案被告房天來於本院八十九年度訴字第四三八號及台
    灣高等法院高雄分院八十九年度上訴字第一四一０號刑事案件審理中供述綦詳，
    並經判決認定屬實，有該案件筆錄及判決影本附卷可稽，況被告甲○○於於右揭
    事實（五）即八十八年九月十六日為警查獲時之警訊及偵查中亦均供稱有僱用房
    天來一事，足認被告確有僱用房天來從事加油工作之事實。又被告帶同警方至高
    雄縣鳳仁路與水管路交叉口附近之空地查看其所謂經查扣交付保管之柴油結果，
    該處存放之油品為三十一點九公秉（即三萬一千九百公升），惟被告歷次被查獲
    而交付保管之柴油總計應為十一萬七千六百五十公升（22000+3700+16590+17000
    +58360=117650 ），顯與被告所存置之油品數量不符；且衡諸常情，被告如有將
    交付保管之油品另外存放，表示其乃守法之人，焉會再另外再購入油品從事非法
    銷售行為？其所辯顯難採信。此外，復有證人連吉明、謝文益、林紹原、王勇信
    、柯春祈、潘建龍、李昶、阮明精、邱文永於警訊時之證述，另證人即查獲員警
    林福義於本院審理時之證言、各該次保管條、搜索扣押證明筆錄、執行搜索報告
    書等件附卷可稽，並有柴油四千零二十六公升、油槽四個、加油機（含加油馬達
    ）一組、加油槍一支、監視器一組、計算機二台、二聯複寫估價單（未用）九本
    、二聯複寫估價單（已用）三本、加油帳單十九張、電腦主機一台、磁片十片、
    加油簽單二張、販油所得五萬九千二百零七元（669＋4708＋1830＋52000=59207
    元）扣案足資佐證，復有現場照片在卷可查，而上開前後六次查獲之油品，經抽
    樣送請中國石油股份有限公司鑑定，該油樣經化驗結果，確符能源管理法第一章
    第二條第一項所稱「石油及其產品」與經濟部經八五能字第八五四六一一二四號
    公告能源產品認定基準之「柴油」規範符合，此分別有經濟部取締違法經營油品
    會報執行小組高雄執行分組函及所附檢驗報告附卷可憑。本件事證明確，被告上
    開犯行洵堪認定。
二、按柴油為行政院經濟部公告指定之能源產品，其輸入、輸出、生產、銷售業務非
    經中央主管機關許可不得經營，能源管理法第六條第二、三項規定甚明。核被告
    房天來所為，係犯能源管理法第二十條之一未經許可經營中央主管機關指定之能
    源產品銷售業務罪。又警方扣得被告私自銷售之柴油，並交由被告保管，則交付
    被告保管之柴油自屬公務員職務上委託第三人掌管之物品無疑。被告為維持其生
    計，於受公務員委託保管期間，五次購得柴油混入前開公務員職務上委託第三人
    掌管之物品後，再加販賣，致該委託其保管之柴油，受混合而無從析離，顯見其
    有隱匿受託保管物品之行為，及妨害公務之故意，故核其所為，係犯刑法第一百
    三十八條之隱匿公務員職務上委託第三人掌管之物品罪。被告先後五次隱匿公務
    員職務上委託第三人掌管之物品犯行，時間緊接，犯罪構成要件相同，顯係基於
    概括犯意為之，為連續犯，依刑法第五十六條之規定，以隱匿公務員職務上委託
    第三人掌管之物品一罪論，並加重其刑。被告所犯上開二罪之間，有方法結果之
    牽連關係，依刑法第五十五條之規定，應從較重之刑法第一百三十八條隱匿公務
    員職務上委託第三人掌管之物品罪處斷。又被告甲○○與房天來間就上開二罪，
    有犯意聯絡及行為分擔；被告甲○○與邱文永間就上開未經許可銷售油品罪間，
    亦有犯意聯絡及行為分擔，同為共同正犯。公訴人就被告甲○○所犯隱匿公務員
    職務上委託第三人掌管之物品罪，雖未據其起訴，然本院認該部分與上開違反能
    源管理法第二十條之一前段之未經許可而經營中央主管機關指定之能源產品之銷
    售業務罪間，為牽連犯，有牽連犯裁判上一罪之關係，基於審判不可分原則，自
    得一併予以審究。
三、原審判決據以論罪科刑，固非無見，惟檢察官移送本院併案審理部分，即被告於
    八十八年五月二十四日後之銷售油品及隱匿公務員職務上委託第三人掌管物品之
    犯行，與本案起訴部分既有裁判上一罪之關係，原審未及審究，容有未洽。被告
    以原審刑事判決難以令人心服，而提起上訴，雖無可取；惟原審判決既有可議，
    自屬無可維持，應由本院撤銷改判。爰審酌上訴人即被告擅自銷售柴油，侵害能
    源之健全管制，將來路不明之油品販入銷售牟取利潤，足以損害人他人之車輛，
    而其先後查獲之油品數量達十二萬一千六百七十六公升（22000+3700+16590+170
    00+58360＋4026=121676 ），且對公務員所委託其保管之油品加以隱匿，藐視政
    府威信及法律，亦足損及社會之安全，犯後未能坦承全部犯行等一切情狀，量處
    如主文所示之刑。扣案之如附表所示編號六之柴油四千零二十六公升，係被告甲
    ○○未經許可銷售之產品，其餘加油機（含加油馬達）一組、油槽四個、加油槍
    一支、監視器一組（前後查獲均屬同一之加油機、油槽、加油槍、監視器）、計
    算機二台、二聯複寫用估價單（未用）九本、（已用）三本、加油帳單十九張、
    加油簽單二張、電腦主機一台、磁片十片及販油所得五萬九千二百零七元（ 669
    ＋4708＋1830＋52000=59207 元），均係被告所有，供被告犯前開罪所用或所得
    之物，分別依能源管理法第二十條之一後段、刑法第三十八條第一項第二款、第
    三款規定，諭知沒收（詳如附表）。至於被告甲○○前五次為警查獲時，所扣得
    之柴油總計十一萬七千六百五十公升（22000+3700+16590+17000+58360=117650
    ），業已因被告再滲入其各次所購得之柴油而出售，係屬嗣後對被告房天來追償
    之問題，尚難就該五次所扣得之柴油諭知沒收，併予敘明。
據上論斷，應依刑事訴訟法第四百五十五條之一第三項、第三百六十九條第一項、第
三百六十四條、第二百九十九條第一項前段，能源管理法第二十條之一、刑法第十一
條前段、第二十八條、第五十六條、第一百三十八條、第五十五條、第三十八條第一
項第二款、第三款，判決如主文。
本案經檢察官林在培到庭執行職務
中      華      民      國      九十      年      八    月    二十九    日
                                  臺灣高雄地方法院刑事庭
                                      審判長法  官    黃  建  榮
                                            法  官    郭  錦  茂
                                            法  官    吳  宏  榮
右正本證明與原本無異。
不得上訴。
                                            書記官    呂  怜  勳
中      華      民      國      九十      年      八    月    二十九    日
附錄本案論罪科刑法條：
刑法第一百三十八條
毀棄、損壞或隱匿公務員職務上掌管或委託第三人掌管之文書、圖畫、物品，或致令
不堪用者，處五年以下有期徒刑。
附表：
┌───┬──────┬────────┬────────────┬───┐
│編 號 │  物    品  │ 數       量    │查 獲 時 間 及 地 點    │備 註 │
├───┼──────┼────────┼────────────┼───┤
│      │加油機（含加│一組            │八十八年五月二十四日十七│加油機│
│      │油馬達）    │                │時三十五分許，在高雄縣仁│、加油│
│  一  │加油槍      │一支            │武鄉○○○街七號旁之停車│槍、油│
│     │柴油        │二萬二千公升    │場查獲                  │槽及監│
│      │油槽        │四座            │                        │視器委│
│      │監視器      │一組            │                        │由姜炎│
│      │加油帳單    │十三張          │                        │良保管│
├───┼──────┼────────┼────────────┼───┤
│      │加油機（含加│一組            │八十八年八月五日十五時三│      │
│      │油馬達）    │                │十分許，在右地點查獲（該│      │
│  二  │加油槍      │一支            │加油機、加油槍及貨櫃油槽│      │
│      │柴油        │三千七百公升    │係右揭編號一委託保管之物│      │
│      │貨櫃油槽    │一個            │）。                    │      │
│      │加油帳單    │六張            │                        │      │
├───┼──────┼────────┼────────────┼───┤
│      │柴油        │一萬六千五百九十│八十八年八月十八日下午四│      │
│      │         │公升            │時許，在右地點查獲（該監│      │
│  三  │監視器      │一組            │視器、加油機、油槽與編號│      │
│      │加油機（含加│一組            │一委託保管之物係屬同一）│      │
│      │油馬達）    │                │。                      │      │
│      │計算機      │二台            │                        │      │
│      │油槽        │一個            │                        │      │
│      │二聯複寫估價│九本            │                        │      │
│      │單（未用）  │                │                        │      │
│      │二聯複寫估價│三本            │                        │      │
│      │單（已用）  │                │                        │      │
│      │販油所得（新│六百六十九元    │                        │      │
│      │台幣）      │                │                        │      │
├───┼──────┼────────┼────────────┼───┤
│      │加油槍機組  │一組            │八十八年九月二日下午一時│      │
│      │柴油        │一萬七千公升    │四十五分許，在右地點查獲│      │
│  四  │油槽        │一個            │（加油槍機組、油槽與編號│      │
│      │販油所得    │四千七百零八元  │一委託保管之物係屬同一）│      │
│      │            │                │。                      │      │
│      │            │                │                        │      │
├───┼──────┼────────┼────────────┼───┤
│      │柴油        │五萬八千三百六十│八十八年九月十六日晚上九│      │
│      │            │公升            │時十分許，右地點查獲（該│      │
│      │油槽        │四個            │油槽、加油機、加油槍與編│      │
│      │加油機（含加│一組            │號一委託保管之物係屬同一│      │
│  五  │油馬達）    │                │）。                    │      │
│      │加油槍      │一支            │                        │      │
│      │電腦主機    │一台       │                        │      │
│      │磁片        │十片            │                        │      │
│      │販油所得（新│一千八百三十元  │                        │      │
│      │台幣）      │                │                        │      │
├───┼──────┼────────┼────────────┼───┤
│      │柴油        │四千零二十六公升│八十八年十月二十二日晚上│      │
│      │加油簽單    │二張            │八時許，在右地點查獲（加│      │
│      │加油機（含加│一組            │油機、加油槍、油槽及監視│      │
│      │油馬達）    │                │器與編號一委託保管之物係│      │
│  六  │加油槍      │一支            │屬同一）。              │      │
│      │油槽        │一個            │                        │      │
│      │監視器      │一組            │                        │      │
│      │販油所得（新│五萬二千元      │                        │      │
│      │台幣）      │                │                       │      │
└───┴──────┴────────┴────────────┴───┘


司法院資訊處製作；財團法人民間司法改革基金會備份。
